【裁判字號】    98,訴,1367
【裁判日期】    990120
【裁判案由】    返還不當得利等
【裁判全文】
臺灣臺北地方法院民事判決              98年度訴字第1367號
原      告  丁○○
訴訟代理人  蔡鎮隆律師
被      告  丙○○
訴訟代理人  陳妙秋律師
上列當事人間返還不當得利等事件，本院於民國99年1月6日言詞
辯論終結，判決如下：
    主      文
被告應將坐落臺北市○○區○○段三小段六十五地號土地上，門
牌號碼為臺北市○○○街十六號三樓之房屋騰空交還原告。
被告應給付原告新臺幣貳拾壹萬肆仟佰伍拾貳元，及自民國九
十六年一月起至交還上開房屋止，按月給付原告新臺幣壹萬仟
柒佰伍拾貳元。
原告其餘之訴駁回。
訴訟費用由被告負擔。
本判決第一項於原告以新臺幣貳佰陸拾壹萬壹仟元供擔保後，得
假執行。但被告如以新臺幣柒佰捌拾萬貳仟捌佰捌拾元為原告
預供擔保，得免為假執行。
本判決第二項於原告以新臺幣拾伍萬柒仟元供擔保後，得假執
行。但被告如以新臺幣壹佰零柒萬壹仟元為原告預供擔保，得免
為假執行。
原告其餘假執行之聲請駁回。
    事實及理由
壹、程序方面：
    按訴狀送達後，原告不得將原訴變更或追加他訴，但擴張或
    減縮應受判決事項之聲明者，不在此限，民事訴訟法第255
    條第1項第3款定有明文。查原告起訴時，其聲明為：請求判
    令被告應將坐落臺北市○○○街16號房屋3 樓全部遷讓交付
    原告，並恢復原狀，並自民國94年8 月10日起至交屋日止按
    月給付賠償金新臺幣（下同）2萬元，加計利息10％，98年3
    月15日後加記5倍違約金逐月累積計算。嗣於98年8月11日將
    聲明變更為：(一)被告應將坐落臺北市○○區○○段3 小段65
    地號土地上，第565號建號其中門牌臺北市○○○街16號3樓
    之房屋（下稱系爭房屋）騰空交還原告；暨自94年8 月10日
    起至騰空交還上開房屋之日止，按月給付原告2 萬元。(二)願
    供擔保請准宣告假執行。揆諸前開規定及說明，自應認原告
    所為訴之減縮係屬合法，應予准許。
貳、實體方面：
一、原告主張：原告為被告之弟媳，臺北市○○區○○段3小段6
    5地號土地（下稱系爭土地）及同段565建號建物（下稱系爭
    建物），經全體繼承人於90年5 月23日簽訂遺產分割繼承協
    議書，約定由被告繼承系爭建物及土地所有權應有部分4 分
    之1、原告之夫即訴外人乙○○○為4分之3 。乙○○○被告
    於90年4 月17日簽訂房屋分層管理借用同意書（下稱系爭同
    意書），協議系爭建物之第1、2、3 層由乙○○○得所有權
    ，第4 層由被告取得所有權，並約定將系爭房屋無償借予被
    告，借用期限至110年4月15日止，且系爭同意書之效力及於
    乙○○○受之第三人。嗣乙○○○94年7 月29日以夫妻贈與
    為登記原因，將系爭房屋及土地所有權應有部分4分之3移轉
    與原告，並於94年8 月10日辦妥所有權移轉登記；原告自此
    時起為系爭同意書契約之當事人，應受系爭同意書約定之拘
    束。依系爭同意書第2 條約定，借用期間系爭房屋所發生之
    一切房屋、地價等稅費概由被告負責理清，倘被告積欠不繳
    ，則系爭同意書立即失效，被告需無條件立即歸還系爭房屋
    。然被告自90年起至今僅繳納房屋稅，地價稅從未繳納，依
    系爭借用同意書約定，此同意書失效，被告應歸還系爭房屋
    予原告。又系爭同意書既因被告違約而失效，則被告即屬無
    法律上原因占有系爭房屋，致原告受有相當於租金之損害，
    而系爭土地申報地價為10萬1,600元/平方公尺，系爭房屋占
    用面積為65.40 平方公尺，被告單就每月所獲得之不當得利
    即有5萬5,372元【計算式：（65.40×101,600）×10％12
    ＝55,372】，是原告請求被告按月給付相當於租金之不當得
    利2萬元，自屬合理。為此，爰依系爭同意書第2條及不當得
    利法律關係，請求被告交還系爭房屋及給付相當於租金之不
    當得利等語。並聲明：(一)被告應將系爭房屋騰空交還原告；
    暨自94年8月10日起至騰空交還上開房屋之日止，按月給付
    原告2萬元。(二)願供擔保請准宣告假執行。
二、被告則以：依系爭同意書第2 條及證人甲○○○證述可知，
    系爭房屋地價稅無法自乙○○○稅單中分割，被告需經乙○○○繼受所有權之原告通知，始能知悉被告就系爭房屋應負
    之稅額，且自90年4 月起，被告係由原告代乙○○○頭告知
    被告應繳金額後，以現金交付原告，被告當然認為所交付者
    為應負稅賦總額，是原告未通知被告應繳納之地價稅額，被
    告非明知而積欠不繳，故被告並無違反系爭同意書情事。又
    系爭同意書係原告負通知稅金金額義務之附負擔契約，原告
    故意不通知被告應繳納之地價稅額，則依民法第101條第2項
    之規定，應視為條件不成就，是被告並無違反系爭同意書第
    2條之約定。況被告於98年2月19日即以高於應繳金額甚多之
    30萬元存入乙○○○供之銀行帳號，此經原告受領，已生清
    償之效力，是原告依系爭同意書第2 條之約定請求被告遷讓
    系爭房屋為無理由。被告既未違反系爭同意書之約定，則系
    爭同意書仍屬有效，被告占有系爭房屋並非無權，是原告請
    求被告交還系爭房屋為無理由。被告既非無權占有，且原告
    自承係於98年2 月間始發現被告未支付地價稅，是原告請求
    自94年8 月10日起算之不當得利即無理由，且原告請求不當
    得利數額亦顯屬過高等語，資為抗辯。並聲明：(一)原告之訴
    駁回。(二)如受不利判決，願供擔保請准宣告免為假執行。
三、兩造不爭執之事實（見本院卷(二)第89頁反面）：
  (一)被告與乙○○○88年10月24日繼承被繼承人楊玉冏所有系爭
    土地及建物，全體繼承人於90年5 月23日簽訂遺產分割繼承
    協議書，約定由被告繼承系爭建物及土地所有權應有部分4
    分之1、乙○○○為4分之3。
  (二)乙○○○90年4 月17日與被告就系爭建物簽訂系爭同意書，
    約定系爭建物第1至3層為乙○○○有、第4層為被告所有（
    按：應指使用權），惟乙○○○意將系爭建物第3 層即系爭
    房屋無償借予被告使用、使用期限為20年（至110年4月15日
    止），並於第2 條約定借用期間該樓層所生之一切房屋、地
    價等稅費由被告負擔（按該樓層使用情形比例負擔），如被
    告積欠不繳應無條件立即歸還房屋；另於第8 條約定系爭借
    用同意書效力及於乙○○○受之第三人。
  (三)乙○○○94年7月29日以夫妻贈與為登記原因，將系爭建物
    及土地所有權應有部分4分之3 移轉與原告，並於94年8月10
    日辦妥所有權移轉登記；原告自此時起為系爭同意書契約之
    當事人，應受系爭同意書約定之拘束。
  (四)原告於98年2 月16日發函被告表示被告自90年起至今僅繳納
    房屋稅，地價稅從未繳納，依系爭借用同意書約定，此同意
    書失效，被告應於98年3 月15日前歸還系爭房屋。
  (五)被告於98年3月10日覆上述(四)函表示因原告、乙○○○意不
    告知系爭房屋地價稅金額，故被告於98年2月19日以系爭建
    物4樓之地價稅兩倍以上金額30萬元存入乙○○○有之遠東
    國際商業銀行00000000000000號帳戶。
  (六)原告於98年3月13日覆上述(五)函表示，被告於98年2月19日雖
    匯款30萬元予乙○○○若係針對地價稅之補償，亦僅為被告
    主觀意思表示不完全，非雙方認同。
四、原告主張被告違反系爭同意書第2 條之約定，致系爭同意書
    失效，被告為無權占有系爭房屋，應將系爭房屋交還原告，
    及給付相當於租金之不當得利等語，為被告所否認，並以前
    揭情詞置辯。是本件主要爭點厥為：(一)被告是否有違反系爭
    同意書第2條之約定？原告依系爭同意書第2條之約定，請求
    被告遷讓房屋，有無理由？(二)原告本於不當得利法律關係，
    請求被告自94年8月10日起至返還房屋日止，按月給付2萬元
    之相當於租金之不當得利，有無理由？其請求之數額是否適
    當？茲論述如下：
  (一)被告是否有違反系爭同意書第2條之約定？原告依系爭同意
    書第2條之約定，請求被告遷讓房屋，有無理由？
    1.經查，系爭同意書第2 條約定：「稅金負擔：借用期間該
      樓層所發生之一切房屋、地價等稅費概由丙○○負責理清
      ，但因稅費無法自乙○○○稅單中分割，丙○○同意按該
      樓層使用情形比例負擔之，倘該樓層該繳交之稅金丙○○
      積欠不繳（丙○○應將稅款交付乙○○○故若稅款交付乙○○○繳即不在此限）則此借用同意書立即失效，丙○○
      需無條件立即歸還該屋。」此有系爭同意書（見本院卷(一)
      第6 頁）附卷可稽，而被告自90年起即未交付系爭房屋地
      價稅金額予乙○○○原告之事實，亦為被告所自承，是原
      告主張被告違反上開系爭同意書之約定，當非無據。被告
      雖抗辯：原告未依約通知被告應繳納之地價稅額，且被告
      自90年4 月起，已依原告、乙○○○頭告知之應繳金額為
      給付，被告當然認為所交付者為應負稅賦總額，被告非明
      知而積欠不繳，無違反系爭同意書情事云云。惟查，觀諸
      系爭同意書第2 條之記載，並無乙○○○有通知該期稅額
      義務等類似文字，是被告抗辯原告依約有通知被告應繳納
      地價稅額之義務，已非可採。又被告為系爭建物共有人，
      每年均接獲稅捐機關寄送之地價稅繳款書之事實，為被告
      所自承（見本院卷(二)第29頁反面），而被告就系爭土地應
      有部分（1/4）於97年應納稅額為1萬8,603 元之事實，亦
      有臺北市稅捐稽徵處97年地價稅繳款書（見本院卷(一)第56
      頁）在卷足憑，是本件被告並無未經原告或乙○○○知而
      無從得知系爭房屋地價稅額之情。故被告抗辯其需經乙○○○繼受所有權之原告通知，始能知悉被告就系爭房屋應
      負之稅額云云，要非足取。復以，房屋稅、地價稅之開徵
      日期分別為每年5 月、11月間，而系爭房屋之房屋稅額遠
      低於地價稅額，此由系爭房屋稅籍證明書、地價稅繳款書
      （見本院卷(二)第38頁、卷(一)第56頁）足稽，參以證人乙○○○庭證述：「問：證人先前收被告所交的的房屋稅，是
      證人主動通知抑或被告主動交付？）是被告主動給我的。
      」等語（見本院卷(二)第14頁）；復觀諸被告自承：伊知道
      需負擔系爭房屋之房屋稅、地價稅；「（問：被告過去是
      在每年何時交付系爭房屋三樓稅款？）每年我有收到我自
      己的房屋稅，乙○○○我說要繳，乙○○○收到稅單，約
      四月份收到，有時候四月中告訴我，有時候是五月的時候
      告訴我要繳錢，我有時候身上有錢就直接給，金額約四千
      塊錢，零頭的部分乙○○○給我女兒。大部分是乙○○○
      我收錢的。」、「（問：房屋稅與地價稅繳納期限不同，
      被告有無主動詢問過乙○○○原告地價稅之金額？）沒有
      問過，因為我不知道。我以為我這部分的地價稅金額已經
      包含三樓及四樓在內。」等語（見本院卷(二)第88頁反面至
      第89頁），足見被告明知其負有繳納系爭房屋之房屋稅、
      地價稅之義務，且其於每年4、5月間即交付系爭房屋之房
      屋稅予乙○○○而房屋稅與地價稅之開徵期間不同，此亦
      為被告所知悉，是被告抗辯其認所交付乙○○○金額包含
      系爭房屋地價稅，實非可採。從而，被告依系爭同意書第
      2條之約定，負有給付系爭房屋地價稅予原告之義務，此
      義務並不因乙○○○原告未主動告知此部分稅額而解消，
      然被告自簽訂系爭同意書之90年4月17日起至98年2 月18
      日止，均未詢問乙○○○原告關於系爭房屋地價稅事宜，
      且亦未依約支付系爭房屋地價稅予乙○○○原告。是原告
      主張被告違反系爭同意書第2 條之約定，應堪採信。故依
      同條後段，則系爭同意書關於系爭房屋使用借貸契約部分
      ，於被告違約時，即已失效。是以，原告依系爭同意書第
      2條之約定，請求被告交還系爭房屋，應屬有據。
    2.證人甲○○○證述：「（問：同意書第2 條稅金負擔的部
      分，為何有有此約定？）因當時我擔任代書多年，我知道
      房屋稅及地價稅會有糾結，稅單會在一起。所以我特別把
      這兩個稅寫出來，被告要負責付，乙○○○負責通知，因
      為稅單合在一起，稅單會把三樓的併在乙○○○下，所以
      乙○○○通知，不然被告不知道要繳，也不知道要繳多少
      錢。」、「（問：針對條款內容你是否有一一跟乙○○○
      釋過？）我都是要他們先看過，我有解釋過。」等語（詳
      本院卷(二)第16頁反面）。惟查，系爭同意書第2 條僅記載
      「丙○○應將稅款交付乙○○○，並無乙○○○有通知該
      期稅額義務等類似文字，且就證人甲○○○開證述，證人
      乙○○○稱：「基本上都是如同證人范所說，先送過來，
      我們自己看，當時應該是沒有特別解釋過條款內容。」等
      語（見本院卷(二)第17頁）、被告陳稱：「（問：被告於簽
      訂系爭同意書時，對於系爭同意書之內容是否清楚？）有
      看過，代書有傳真過來，代書是兩邊溝通，我是有看沒有
      懂，就裡面的條款我不太清楚，我知道系爭房屋三樓的房
      屋稅地價稅要我負擔。）等語（見本院卷(二)第88頁反面）
      ；參以被告為系爭建物共有人，每年均接獲稅捐機關寄送
      之地價稅繳款書，且被告對系爭土地應有部分之應納稅額
      亦知之甚詳，此由臺北市稅捐稽徵處97年地價稅繳款書（
      見本院卷(一)第56頁）之記載已明，自無證人甲○○○稱乙○○○未通知，被告即不知要繳之情，是系爭同意書雖為
      證人甲○○○製作，然就乙○○○知乙節既未記載於系爭
      同意書，且證人甲○○○述未能證明兩造就此部分已為約
      定，則被告執證人甲○○○證詞抗辯原告負有通知系爭房
      屋地價稅額之義務，自非有理。被告復抗辯：其於98 年2
      月19日即以高於應繳金額甚多之30萬元存入乙○○○供之
      銀行帳號，此經原告受領，已生清償之效力等語。但被告
      就其依系爭同意書第2 條之約定，應負擔系爭房屋地價稅
      乙事，甚為知之，然自系爭同意書簽訂後，乃至接獲原告
      98年2 月16日存證信函前，均未曾交付系爭房屋地價稅予
      乙○○○移轉後之原告，亦未詢問乙○○○原告關於此部
      分之稅款，自已違反系爭同意書第2 條之約定，是此契約
      義務之違反，並不因被告嗣後給付而有異，況原告亦否認
      其有收受系爭款項。是被告前開抗辯亦非可採。
    3.綜上，被告依系爭同意書第2 條之約定，應支付系爭房屋
      之地價稅，然被告自系爭同意書簽訂後即未為給付，自已
      違反系爭同意書第2 條之約定，依同條後段，系爭同意書
      於被告違約時，就系爭房屋使用借貸契約部分即已失效，
      故原告依系爭同意書第2 條之約定，請求被告交還系爭房
      屋，應屬有據。
  (二)原告本於不當得利法律關係，請求被告自94年8 月10日起至
    返還房屋日止，按月給付2萬元之相當於租金之不當得利，
    有無理由？其請求之數額是否適當？
    1.按無法律上之原因而受利益，致他人受損害者，應返還其
      利益，依其利益之性質不能返還者，應償還其價額，民法
      第179條、第181條但書分別定有明文，而無權占有他人土
      地，可能獲得相當於租金之利益為社會通常之觀念（最高
      法院61年台上字第1695號判例參照）。經查：系爭同意書
      乃共有人就共有系爭建物及土地所為分管協議，並由乙○○○其所分管之系爭房屋與被告訂立使用借貸契約，而被
      告違反系爭同意書第2 條之約定，依同條後段，則關於使
      用借貸系爭房屋部分，於被告違約時即已失效，是被告占
      用系爭房屋即難謂有法律上之原因。又乙○○○於94年7
      月29日以夫妻贈與為登記原因，將系爭建物及土地所有權
      應有部分4分之3移轉與原告，並於94年8 月10日辦妥所有
      權移轉登記之事實，有系爭土地及建物登記謄本（見本院
      卷(一)第24頁至第25頁）附卷足憑，是被告無權占用系爭房
      屋因此受有使用該房屋之利益，而使自94年8 月10日起取
      得系爭房屋管領使用權之原告受有損害，且該等利益依性
      質不能返還，故原告請求被告償還94年8 月10日起至騰空
      返還上開房屋之日止，相當於租金之價額，自屬有據。被
      告雖抗辯原告係於98年2 月間始發現被告未支付地價稅，
      不得請求自94年8 月10日起算之不當得利，與法顯非可採
      。
    2.次按於城市地方租用房屋之租金，以不超過土地及建物申
      報總價額年息10％為限，而前開規定於租用基地建築房屋
      之情形準用之，土地法第97條、第105條分別定有明文。
      另土地法第97條第1 項規定所謂土地地價，依同法施行細
      則第25條之規定，係指法定地價而言；依同法第148 條規
      定，土地所有權人依本法所申報之地價，為法定地價，則
      土地法第97條第1 項所謂土地申報價額即指該土地之申報
      地價而言。再以舉辦規定地價或重新規定地價時，土地所
      有權人未於公告期間申報地價者，以公告地價80％為其申
      報地價，平均地權條例第16條亦規定甚明。查系爭土地面
      積為77平方公尺，原、被告就該土地應有部分分別為4 分
      之3、4分之1 ，有系爭土地登記簿謄（見本院卷(一)第25頁
      ）在卷可稽，而系爭土地公告地價於94年1月、96年1月分
      別為每平方公尺11萬8,000元、12萬7,000元，其申報地價
      則分別為9萬4,400元、10萬1,600 元，有臺北市政府地政
      處公告土地現值及公告地價查詢表可參（見本院卷(二)第39
      頁），是系爭土地價額於94、95年計為181萬7,200元（計
      算式：9萬4,400元×77×1/4＝181萬7,200 元）、96年計
      為195萬5,800元（計算式：10萬1,600元×77×1/4＝195
      萬5,800 元）。又有關土地法施行法第25條所規定建築物
      價格之估定，依該法第161 條及土地建築改良物估價規則
      第2 條之規定，應由該管市縣地政機關於規定地價同時估
      定之，關於此部分經本院函詢臺北市政府地政處，臺北市
      政府地政處將函文轉由臺北市稅捐稽徵處函覆以系爭房屋
      現值為每平方公尺1,635.8元，此有臺北市政府地政處98
      年11月18日北市地價字第098333201800號函、臺北市稅捐
      稽徵處中正分處98年11月24日北市稽中正乙字第09830478
      400 號函可參（見本院卷(二)第71頁、第83頁），系爭房屋
      面積為65.4平方公尺，此有系爭建物登記謄本可考（見本
      院卷(一)第24頁），是系爭房屋價額為10萬6,981 元（計算
      式：1,635.8元×65.4＝10萬6,981元，元以下四捨五入）
      。參酌土地法第97條第1 項城市地方房屋之租金，以不超
      過土地及其建築物申報總價年息10％為限，本院審酌系爭
      房屋之坐落地點為一交通便利，居住環境尚佳地點，並參
      以其繁榮程度、經濟用途，被告使用所能獲利情形，認本
      件被告所受利益金額以按土地及其建築物申報總價年息8
      ％ 計算較為適當。準此，被告於94年8月10日起至同年月
      31日，應返還原告之相當於租金之不當得利金額為9,104
      元【計算式：（181萬7,200元+10萬6,981 元）×8％÷12
      ×22/31＝9,104 元，元以下四捨五入】；自94年9月起至
      95年12月止，每月應返還原告之相當於租金之不當得利金
      額為1萬2,828元【計算式：（181萬7,200元+10萬6,981元
      ）×8％÷12＝1萬2,828 元，元以下四捨五入】，上開金
      額合計為21萬4,352元【計算式：9,104元＋（1萬2,828元
      ×16＝20萬5,248元】；另原告請求被告自96年1月起至交
      還系爭房屋止，每月應返還原告之相當於租金之不當得利
      金額為1萬3,752元【計算式：（195萬5,800元+10萬6,981
      元）×8％÷12＝1萬3,752元，元以下四捨五入】，以上
      部分為有理由，逾此之請求則非有當。
五、綜上所述，原告依系爭同意書第2 條之約定，請求被告交還
    系爭房屋，及依民法第179條之法律關係，請求自94年8月10
    日起至95年12月止，共計21萬4,352 元之相當於租金不當得
    利，及自96年1 月起至交還系爭房屋止，每月應返還原告之
    相當於租金不當得利金額為1萬3,752元，為有理由，應予准
    許。逾此部分之請求，則無理由，應駁回之。
六、原告與被告分別陳明願供擔保，請准宣告假執行或免為假執
    行，經核原告勝訴部分，合於法律規定，爰分別酌定相當之
    擔保金額宣告之；原告其餘假執行之聲請，因訴之駁回而失
    所依據，不予准許。
七、本件事證已臻明確，兩造其餘主張、陳述及所提之證據，經
    審酌後，認與判決結果不生影響，爰不一一論述，附此敘明
    。
八、據上論結，本件原告之訴為一部有理由，一部無理由。依民
    事訴訟法第79條、第390條第2項、第392條第2項，判決如主
    文。
中    華    民    國    99    年    1     月    20    日
                  民事第三庭  審判長法  官  丁蓓蓓
                                    法  官  孫正華
                                    法  官  周玉琦
以上正本係照原本作成。
如對本判決上訴，須於判決送達後20日之不變期間內，向本院提
出上訴狀。
中    華    民    國    99    年    1     月    20    日
                                    書記官  劉英權

司法院資訊處製作；財團法人民間司法改革基金會備份。
